臺灣高等法院高雄分院民事判決　　　　 93年度上易字第138號
上　訴　人　丙○○
　　　　　　乙○○
前列二人共同
訴訟代理人　蔡陸第律師
被上訴人　　甲○○
訴訟代理人　郭清寶律師
上列當事人間請求損害賠償事件，上訴人對於民國93年05月07日
臺灣高雄地方法院92年度訴字第1561號第一審判決提起上訴，本
院於94年04月26日言詞辯論終結，判決如下：
    主  文
原判決關於駁回上訴人後開第二項之訴部分，及該部分假執行之
聲請，並訴訟費用之裁判廢棄。
被上訴人應再給付上訴人丙○○新台幣壹萬貳仟肆佰貳拾伍元，
及應給付上訴人乙○○新台幣陸拾參萬貳仟柒佰拾肆元，並均自
民國92年4 月30日起至清償日止，按週年利率百分之五計算之利
息。
其餘上訴駁回。
第一、二審訴訟費用，由被上訴人負擔四分之三，餘由上訴人負
擔。
    事實及理由
一、上訴人起訴主張：被上訴人於民國90年2 月3 日上午11時許
    ，駕駛車牌號碼ＵＴ－2649號自小客車，沿高雄縣橋頭鄉○
    ○路，由東往西行使，途經該路101 之3 號前（下稱肇事地
    點），本應注意該路段行車速限40公里及車前狀況，並隨時
    採取必要安全措施，以避免事故發生。詎被上訴人竟疏未注
    意，以超過速限40公里以上之速度行駛，適上訴人丙○○騎
    乘車號ＯＥＥ－163 號之重型機車，後座搭載上訴人乙○○
    ，亦沿該路同向行駛，遭被上訴人小客車側撞，導致丙○○
    後腦著地昏迷，受有左大腿後方、左大腿關節後方瘀血、左
    腳腳踝挫傷、頭部外傷等傷害；乙○○受有上顎牙齒斷三顆
    、左胸部鈍傷、左脛骨、腓骨開放性骨折、左足蹠股第1 至
    第5 節開放性骨折之重傷害。被上訴人所涉過失致重傷害行
    為，業經鈞院92年度交上易字第93號判處有期徒刑4 月，得
    易科罰金確定在案，是被上訴人對於上訴人因此所受之損害
    ，自應負侵權行為損害賠償責任。按本件事故之發生被上訴
    人應負擔過失責任為百分之四十，因而依民法第184 條第1
    項前段、第193 條第1 項、第195 條第1 項前段規定侵權行
    為法律關係，起訴請求被上訴人賠償乙○○所受損害新台幣
    （下同）813,915 元（包括醫療費用99,666元、增加生活費
    用36,753元、看護費用1,487,623 元、非財產上損害2,000,
    000 元等數額按40﹪計算為1,449,616 元，再扣除已領取之
    強制汽車責任險理賠保險金635,701 元）；及賠償丙○○所
    受之損害28,102元（包括醫療費用2,830 元、非財產上損害
    80,000元等數額按40﹪計算為33,132元，再扣除已領取之強
    制汽車責任險理賠保險金5,030 元）等情。原審判命被上訴
    人給付上訴人丙○○11,536元，而駁回丙○○其餘請求及乙
    ○○之全部請求。其上訴聲明，求為判決：(一)原判決關於上
    訴人敗訴部分廢棄。(二)被上訴人應給付上訴人乙○○813,91
    5 元，及應再給付上訴人丙○○16,566元，及均自92年4 月
    30日起至清償日止，按週年利率5 ﹪計算之利息。(三)第一審
    廢棄部分及第二審訴訟費用由被上訴人負擔。
二、被上訴人則以：系爭路段時速限制為60公里，而被上訴人行
    車速度低於40公里，並無超速駕駛之過失。又本件車禍事故
    之發生，係上訴人丙○○違規於禁止迴轉之路段，侵入內側
    快車道駕駛，致被上訴人閃煞不及，被上訴人並無欠缺注意
    車前狀況之過失，依信賴原則，自得免除過失責任等語，資
    為抗辯。其答辯聲明：求為判決上訴駁回。
三、上訴人主張前開被上訴人駕駛自小客車於90年2月3日上午11
    時許，途經肇事地點前，與上訴人丙○○騎乘，後座搭載上
    訴人乙○○之機車發生碰撞，造成人車倒地，丙○○受有頭
    部挫傷及左踝挫傷之傷害；乙○○受有頭部鈍傷、左胸鈍傷
    、左脛骨、腓骨開放性骨折、左足蹠股第一至第五節開放性
    骨折，其中左腓骨之傷害，因嚴重粉碎性骨折，符合截肢適
    應症，但為保留其外觀，歷經九次手術後，並無活動功能，
    已達重傷害之程度。而被上訴人所涉過失傷害人致重傷害等
    行為，亦經刑事判決判處有期徒刑四月，得易科罰金確定等
    事實，為被上訴人所不爭執，並有上訴人提出刑事判決影本
    、診斷證明書、高雄長庚醫院90年9 月6 日長庚院高字第
    2721號函影本等為證，復經本院函調本院92年度交上易字第
    93號與原法院90年度交自字第17號刑事卷審認屬實，另有高
    雄長庚醫院90年2 月26日、3 月5 日診斷證明書影本各一紙
    及91年8 月9 日長庚院高字第2160號函影本一件附卷可稽
    ，堪認上訴人上開主張為真實。惟被上訴人否認有肇事過失
    責任，並以前開情詞置辯。茲兩造所爭執者，乃被上訴人
    對於本件車禍之發生，應否負肇事過失責任及上訴人是否與
    有過失？兩造責任比例與損害賠償範圍為何？經查：
（一）肇事過失責任部分：
  １、本件肇事路段為四快車道並設有慢車道，行車速度限速四
      十公里，道路中心線劃有分向限制線（即雙黃線）。肇事
      後被上訴人駕駛之自小客車右側前後車輪停於分向限制線
      ，左側車身則侵入對向內側車道，車身頭東尾西與分向限
      制呈十五度角，小客車右後輪在內側快車道留有隱約可見
      之煞車痕（見刑事一審卷第74、95頁照片，但現場圖未標
      示），機車倒地刮擦痕自仕隆高幹30號前內側快車道至小
      客車右前輪長11公尺；自訴人機車左倒於小客車右前方外
      側快車道上距小客車右後輪6 公尺，小客車右後方與刮擦
      痕起點之內側快車道上，留有血跡一處，有卷內所附道路
      交通事故調查報告表現場相片可資為證，據此相關位置，
      足見二車之撞擊點在仕隆高幹30號前之仕豐路西向內側快
      車道上甚明。
  ２、被上訴人主張肇事地點速限為60公里，而被上訴人行車時
      速低於40公里，自無超速駕駛之過失。而係上訴人丙○○
      機車違規迴轉，侵入內側快車道，致被上訴人閃煞不及，
      被上訴人亦無欠缺注意車前狀況之過失云云，惟為上訴人
      所否認。查，肇事路段速限確為40公里，業據證人即到場
      處理系爭車禍員警胡天勝於刑事第一審審理中到庭證述綦
      詳（見刑事一審卷89頁）。又肇事路段之仕豐路，屬於「
      高34線道路」之一部分，前後均有標誌時速限制為40公里
      ，為四快車道並設有慢車道，道路中心線劃有分向限制線
      （雙黃線）等事實，亦有高雄縣警察局岡山分局90年5 月
      24日岡警交字第4765號函及交通部公路局第三區工程處高
      雄工務段90年6 月7 日三工高字第9005979 號函影本及
      現場照片多幀附於刑事第一審卷可稽（見刑事一審卷35、
      62~75 頁）刑事卷可參。足證肇事路段係屬設有行車速限
      標誌之路段，其速限確為四十公里屬實。從而，道路交通
      事故調查報告表（現場圖）記載肇事路段速限60公里等字
      （刑事一審卷第71頁），顯係誤記；而被上訴人主張肇事
      路段速限為60公里云云，亦與事實不符，均無足採。次查
      ，被上訴人肇事當時行車速度為時速40至50公里，業據被
      上訴人於警訊及刑事一審審理中自承在卷（見刑事一審卷
      第63頁背面、88頁），是被上訴人抗辯稱其當時行車速度
      低於40公里，並未超速云云，顯係卸責之飾詞自無足採。
      依上，足證被上訴人肇事當時確有超速行駛之事實。
  ３、再查，本件肇事當時，天候晴朗、光線自然，視距良好乙
      節，有刑事卷附道路交事故調查報告表可稽，則被上訴人
      對於行車前人車狀態，應能充分掌握，並予適時反應。又
      查被上訴人於刑案一審審理中自承：於二十公尺前，即看
      見丙○○騎乘機車從外車道慢慢騎進內車道等情（見刑事
      一審卷第93頁），顯見被上訴人已於20公尺前見到丙○○
      機車慢慢進入內側快車道，被上訴人既於20公尺前看見機
      車慢慢駛入快車道，如其小客車未超速行駛，當可即時注
      意採取適當措施以避免危險發生，竟疏未採取減速、鳴按
      喇叭或其他閃避等動作，致撞擊機車，顯見被上訴人對於
      車前狀況，未盡其注意採取適當安全措施之義務，自難辭
      肇事過失責任。至臺灣省高屏澎區車行車事故鑑定委員會
      鑑定意見所認：「甲○○駕駛自小客車無肇事因素」；臺
      灣省車輛行車事故覆議鑑定委員會鑑定意見所認：「甲○
      ○駕駛小客車無肇事原因，超速行駛，有違規定」等語，
      因均未審酌被上訴人已於20公尺前即已發現上訴人丙○○
      之機車慢慢進入內側快車道，仍超速行駛，而未採取必要
      安全措施之因素，其鑑定自不周延，則其鑑定與覆鑑意見
      認甲○○無肇事因素，自無可採。
  ４、又查，本件車輛肇事發生後，被上訴人小客車受損部位為
      右前保險桿、翼子板、擋風玻璃及方向燈；上訴人丙○○
      機車受損部位為左側踏板處凹陷破裂及前擋泥板損壞，車
      尾部分無損壞跡象；而機車遭自小客車撞擊後，左側向下
      倒於右前方之慢車道上，有一條機車刮地痕在內側快車道
      上長11公尺，旁邊有一攤血跡，機車之掉落物位於二車之
      間，上訴人乙○○所戴安全帽於兩車相撞後，飛脫碰撞自
      小客車之前擋風玻璃右方成網狀破裂等情，有現場照片附
      於刑事卷可稽（刑事一審卷第73、74頁）。參之被上訴人
      於刑案一審自承車禍發生時伊見上訴人丙○○騎乘機車與
      伊同方向，機車行駛於伊車右前方方向燈位置等語（見刑
      事一審卷第93頁），足見本件肇事情形，係被上訴人自小
      客車右前方撞及行駛於其右前方之機車左側車身所致至明
      。雖被上訴人主張車禍發生前機車突然左轉才與伊車發生
      碰撞，非伊所能注意云云。然依前述肇事後二車之相關位
      置及車損狀況判斷，機車是朝右前方摔彈出去，顯示機車
      之左側車身踏板處遭小客車之右前保險桿所撞擊，當時機
      車雖侵入被上訴人行駛之內側快車道行駛，但應係向前直
      駛而非於侵入內側快車道後向左迴轉，否則，如被上訴人
      所稱其見機車之後亦向左閃避之情屬實，則機車亦會維持
      其原先向左迴轉之動能，而向內側快車道之左前方或正前
      方衝出。再依上訴人等所述購物之地點位於橋頭鄉○○路
      101 之3 號福興製香廠，車禍發生之地點位於同址同側西
      方之同路107 號前（即仕隆高幹30號電桿前），兩地點相
      距長9.3 公尺，有刑案二審勘驗筆錄可稽；倘若上訴人，
      有意穿越仕豐路至對向沿仕豐路由西向東返家，自可於離
      開購物地點便直接橫越仕豐路折返，何須向西行駛至仕豐
      路一０七號前再行向左迴轉折返，且迴轉時尚需冒先後穿
      越由東向西及由西向東之雙邊內、外快車道之危險？是上
      訴人丙○○雖有侵入內側快車道行駛之不當違規，但依上
      述現場相關位置及車禍發生前、後之客觀事證觀察上訴人
      丙○○可能行進之方向，均無證據顯示丙○○於車禍發生
      前有向左迴轉之事實，此亦經臺灣省車輛行車事故覆議鑑
      定委員會覆議鑑定意見改認為「丙○○駕駛重機車，由路
      邊起駛直接駛入車道，未讓行進中車輛先行，為肇事原因
      」（刑一審卷第51頁），可資參酌。而刑案二審判決認丙
      ○○機車由慢車道起步後先順向緩慢前進，俟機迴轉云云
      ，係依丙○○之住處離購物地點，按迴轉與順向西行之遠
      近而為比較，所為判斷，尚屬推測，仍乏實證，被上訴人
      引為依據，自無足取。另本件肇事經刑案一審函送財團法
      人成大研究發展基金會轉函成功大學交通管理系肇事分析
      與諮詢中心鑑定，經該中心鑑定人勘驗現場後，認本件車
      禍發生當時可能之狀況為：案發當時機車往甲圍方向直行
      ，因慢車道遭違規停放之車輛佔用，機車駛入外側車道後
      並隨即突然違規侵入內側快車道，自小客車自後方駛來，
      未警覺機車可能之行向，而發生本件車禍。此與案發當時
      之現場狀況吻合之可能性較高，並依以鑑定而認定(一)丙○
      ○駕駛重機車，由路邊起駛直接駛入內側快車道，未讓行
      進中車輛先行，為肇事主因。(二)甲○○駕駛自小客車於視
      線良好路段超速行駛，對於已經察覺的前方路況卻未能警
      覺注意迴避危險為肇事次因。有該會91年6 月4 日（91）
      成大研基建字第1130號函附鑑定意見書可憑。此與本院前
      開認定見解相同，足供採擇。
　５、至被上訴人主張因上訴人丙○○騎乘機車進入內側快車道
      ，依據行車信賴原則，伊可免除過失責任云。惟按汽車駕
      駛人對於防止危險發生之相關交通法令之規定，業已遵守
      ，並盡相當之注意義務，以防止危險發生，始可信賴他人
      亦能遵守交通規則並盡同等注意義務。若因此而發生交通
      事故，方得以信賴原則為由免除過失責任（最高法院84年
      度台上字第5360號判例要旨參照）。足見汽車駕駛人援引
      信賴原則，以免除駕駛人過失責任時，須以其本身業已遵
      守交通法令規定為原則。本件被上訴人於本件肇事之發生
      ，有超速駕駛，且未注意車前狀況，以隨時採取必要安全
      措施之違反注意義務情事，業如前述，顯然被上訴人本身
      駕駛車輛時，並未遵守交通法令規定，自不得援引信賴原
      則，以免除其過失責任。
  ６、綜上所述，被上訴人駕駛自小客車本應注意並能注意依速
      限行駛，竟疏未注意而超速行駛，且未注意車前狀況，並
      隨時採取必要之安全措施，以預防危險之發生，足徵被上
      訴人駕駛行為顯有違駕駛之注意義務，為本件肇事次因，
      自應負本件肇事過失責任。而上訴人丙○○駕駛機車本應
      遵守道路交通標誌、標線、號誌之指示，在已劃分快慢車
      道之道路，雙向道路得在最外側快車道及慢車道行駛，禁
      止行駛於內側快車道。而肇事地點為雙向道路設有快慢車
      道之路段，上訴人丙○○竟擅自侵入快車道內側行駛，其
      騎乘機車自屬違反交通規則，且為本件肇事主因。依此，
      堪認雙方應負肇事過失責任比例，為被上訴人甲○○應
      負35%、上訴人丙○○應負65%，此亦有前開成功大學交通
      管理系肇事分析與諮詢中心鑑定意見書足稽，足供採為認
      證依據。上訴人主張其應負過失比例是十分之六（60%）
      、被上訴人是十分之四（40%）；而被上訴人主張其無過
      失責任，縱應負過失責任，其比例是十分之二（20%），
      上訴人是十分之八（80%），均無可採。再按機車後座之
      人係因藉駕駛人載送而擴大其活動範圍，駕駛人為之駕駛
      機車，應認係後座之人之使用人（最高法院74年度台上字
      第1170號判例要旨參照）。本件事故發生時，上訴人乙○
      ○係搭乘上訴人丙○○騎乘機車之後座，為上訴人所自承
      ，是丙○○就本件肇事應負過失責任，於乙○○請求損害
      賠償時，亦有適用。被上訴人主張乙○○請求賠償損害時
      ，亦應適用過失相抵原則云云，依民法第224條、217條第
      1項規定洵屬有據。上訴人等主張其等不負與有過失責任
      云云，尚無足採。
（二）損害賠償範圍部分：
　１、按因故意或過失，不法侵害他人之權利者，負損害賠償責
      任；不法傷害他人之身體或健康者，對於被害人因此喪失
      或減少勞動能力，或增加生活上需要時，應負損害賠償責
      任；不法侵害他人之身體、健康、名譽、自由、信用、隱
      私、貞操，或不法侵害其他人格法益而情節重大者，被害
      人雖非財產上之損害，亦得請求賠償相當之金額。為民法
      第184條第1項前段、第193條第1項、第195條第1項所明定
      。上訴人丙○○所受傷害及上訴人乙○○所受重傷害，既
      由於被上訴人應負肇事過失行為所致，被上訴人過失行為
      與上訴人受傷害及重傷害間，自具有相當因果關係。上訴
      人請求被上訴人應負擔損害賠償責任，依上開規定，即屬
      有據。被上訴人抗辯其就本件車禍，並無肇事過失，不負
      賠償責任云云，尚無可取。
　２、查，上訴人請求賠償各項損害數額，經原審認定：(一)乙○
      ○部分為醫療費用99,666元、增加生活費用36,753元、看
      護費用按每年24萬元共7年計算已到期與未到期應扣期前
      利息共為1,487,623元、非財產上損害金200萬元，合計
      3,624,042元及應扣除已領強制汽車責任保險金635,701
      元(二)丙○○部分為醫療費用2,830元、非財產上損害8萬元
      ，合計82,830元及應扣除已領強制汽車責任保險金5,030
      元等情。兩造對此數額於本院均表示不爭執，僅爭執過失
      責任之有無與責任比例（見本院卷第46、57、84頁）。而
      依前述，兩造應負肇事過失責任比例，為被上訴人甲○○
      應負35%、上訴人丙○○、乙○○應負65%。依此計算，則
      乙○○部分為醫療費用99,666元、增加生活費用36,753元
      、看護費用按每年24萬元共7年，其中自受傷之90年2月3
      日且至本院言詞辯論終結之94年4月26日止共4年2月計算
      為100萬元、其餘未到期之2年10月，依一次請求給付應依
      霍夫曼計算式扣除中間利息為650,389 元【（24,000x1.9
      5238）+ （24,000x0.90091*12x10）=650,389元】，共計
      得請求1,650,389元，惟上訴人乙○○減少其數額僅請求
      1,487,623 元，自應予准許。另加請求非財產上損害金
      200 萬元，合計為3,624,04 2元，再按被上訴人應負過失
      責任比例35% 計算為1,268, 415元（元以下四捨五入，下
      同），及應扣除乙○○已領強制汽車責任保險金635,7 01
      元，總計得請求數額為632, 714元。上訴人丙○○部分為
      醫療費用2,830 元、非財產上損害8 萬元，合計82,830元
      ，再按被上訴人應負過失責任比例35% 計算為28,991元，
      及應扣除丙○○已領強制汽車責任保險金5,030 元，總計
      得請求數額為23,961元。上訴人等逾此部分之請求，尚屬
      無據不能准許。
四、綜據上述，上訴人本於侵權行為法律關係，請求被上訴人給
    付上訴人乙○○632,714元，給付上訴人丙○○23,961元及
    均自起訴狀繕本送達翌日即民國92年4月30日起，至清償日
    止按週年利率百分之五計算之法定遲延利息，為有理由，應
    予准許。逾此部分所為請求，為無理由，應予駁回。原審就
    上開應准許部分，駁回上訴人乙○○全部之請求及僅命被上
    訴人給付上訴人丙○○11,536元，而駁回上訴人丙○○其餘
    請求，尚有未洽。上訴意旨求將原判決不當部分予以廢棄改
    判，為有理由，爰由本院予以廢棄改判如主文第2 項所示。
    至於上訴人之請求不應准許部分，原判決為上訴人敗訴之判
    決，經核於法並無不合，上訴意旨求將此部分廢棄改判，為
    無理由，應予駁回。至兩造其餘攻擊防禦之方法，核與本判
    決之論斷基礎不生影響，不予一一論述，附此敘明。
五、據上論結，本件上訴為一部有理由，一部無理由，依民事訴
    訟法第450條、第449條第1項、第79條但書，判決如主文。
中　　華　　民　　國　　94　　年　　5 　　月　　10　　日
                        民事第一庭
                            審判長法官  黃金石
                            法      官  林紀元
                            法      官  林健彥
以上正本證明與原本無異。
不得上訴。
中　　華　　民　　國　　94　　年　　5 　　月　　10　　日
                            書  記  官  張明賢
